臺灣高等法院高雄分院民事判決　　　　　95年度家上字第41號
上 訴 人　甲○○
　　　　（民國66年3月14日生）
被上訴人　乙○
　　　　（公元1980年1月15日生）(現送達處所不明）
上列當事人間請求離婚事件，上訴人對於民國95年3 月31日臺灣
高雄地方法院94年度婚字第654 號第一審判決提起上訴，本院於
96年1 月10 日言詞辯論終結，判決如下：
    主  文
原判決廢棄。
准上訴人與被上訴人離婚。
第一、二審訴訟費用由被上訴人負擔。
    事實及理由
一、按台灣地區人民與大陸地區人民間之民事事件，除本條例另
    有規定者外，適用台灣地區之法律，台灣地區與大陸地區人
    民關係條例第41條第1 項定有明文。上訴人為台灣地區人民
    ，被上訴人為大陸地區人民，有上訴人提出之戶籍謄本註記
    及大陸地區人民進入台灣地區旅行證申請書附卷（原審卷11
    頁、26頁）可稽，且兩造約定上訴人住所地為住所，被上訴
    人又已聲請來台，則依民事訴訟法第568 條第1 項規定，本
    院自有管轄權。另上訴人追加惡意遺棄他方之離婚事由，及
    被上訴人經合法通知，未於言詞辯論期日到場，核無民事訴
    訟法第386 條各款所列情形，爰依上訴人聲請，由其一造辯
    論而為判決，均核無不合，先此敘明。
二、次按判決離婚之事由，依台灣地區之法律；另夫妻之一方為
    台灣地區人民，一方為大陸地區人民者，其結婚或離婚之效
    力依台灣地區之法律，台灣地區及大陸地區人民關係條例第
    52條第2 項、第53條分別定有明文。準此，本件準據法為民
    法，先此敘明。
三、上訴人主張：被上訴人係大陸地區人民。兩造於91年4 月25
    日在廣西壯族自治區桂林市登記結婚，上訴人於結婚後第3
    日即先行返台，為被上訴人辦理戶籍登記及入境事宜，期能
    早日迎接被上訴人前來台共同生活，其間被上訴人即一再以
    父母年事已高、經濟困窘、生活需要改善為由，屢向上訴人
    索討金錢，嗣上訴人於同年6 月間為被上訴人辦妥入境台灣
    之旅行證後，即將相關證件附上來台機票費用寄與被上訴人
    ，詎被上訴人收受後一再揚言倘不再匯寄5 萬元，即不願來
    台。直至被上訴人於91年7 月20日（原審判決誤載為同年4
    月28日）來台後，被上訴人仍屢向上訴人索討金錢，甚至因
    無法滿足其金錢需求，即惡意離去音訊全無，顯見被上訴人
    並無與上訴人共同生活之意欲。為此，爰依民法第1052條第
    1 項第5 款、第2 項之規定提起本訴。原審為上訴人敗訴判
    決，上訴人不服，提起上訴，於本院聲明：（一）原判決廢
    棄。（二）上廢棄部分，准上訴人與被上訴人離婚。
四、被上訴人未於言詞辯論期日到場，亦未提出書狀作何聲明或
    陳述。
五、上訴人主張兩造於91年4 月25日在廣西壯族自治區桂林市登
    記結婚，同日辦理公證，並約定婚後被上訴人須來台與上訴
    人共同生活，現婚姻關係存續中等情，業據其提出戶籍謄本
    、公證書各一份在卷（原審卷頁）可憑，堪信為真。至其主
    張被上訴人來台後未共同生活一節，原審雖以上訴人於起訴
    時主張兩造結婚後，被上訴人向上訴人索討5 萬元未果，即
    表示不願意來臺，故因上訴人沒給被上訴人錢，所以被上訴
    人也沒來台，嗣改稱被上訴人於91年7 、8 月間來台，其曾
    去接機，但沒有接到人，從91年8 月份就無法聯繫，且其曾
    去高雄市警察局小港分局漢民派出所辦理報人口失蹤等語，
    是有關被上訴人是否因上訴人未給錢而不來及究竟有無來台
    先後所述明顯不符，復以證人陶麗俠證稱：「... 聽先生說
    上訴人於91年4 月到大陸娶老婆，被上訴人在91年7 月間來
    台，上訴人有去接機，沒接到證人住處即高雄市○○區○○
    街129 號，而是直接接回上訴人家，所以其未看過被上訴人
    ，被上訴人何時離家不清楚... 」等語；另證人李昆霖則證
    述：「於91年7 、8 月間有陪同上訴人到小港機場接機，但
    沒接到被上訴人，上訴人有聯絡，但未聯繫上被上訴人...
    」等語，則被上訴人究竟是否來台，上訴人曾否前往接到被
    上訴人等情，不但上訴人先後所述不同，且二證人證言亦有
    不符。況上訴人主張曾向管區派出所申報失縱人口，亦查無
    實證，及兩造並未確實住居於高雄市○○區○○街129 號等
    情，因認上訴人主張難信為真，而駁回其離婚請求。
六、惟按上訴人提起本件離婚之訴，其所主張之離婚形成權為民
    法第1052條第1 項5 款、第2 項。此據其於原審及本院追加
    請求甚明。是本件應予審究者，乃上訴人有無惡意離去他方
    在繼續狀態中，及有無難以維持婚姻之其他重大事由。從而
    法院即應從當事人主張之離婚事由調查，至當事人於訴訟中
    容或為求勝訴而為其他誇大或不實之主張或抗辯，如與離婚
    事由之有無無關連性，縱有不實，亦與得否得離婚不生影響
    ，法院自不得執此事由，據以認定當事人主張之離婚事由不
    可採。
七、按夫妻之一方遺棄他方在狀態繼續中，他方得訴請離婚，固
    為民法第1052條第1 項第5 款所明定。惟按夫妻之一方以惡
    意遺棄他方者，不僅須有違背同居義務之客觀事實，並須有
    拒絕同居之主觀情事，始為相當，最高法院49年台上字第12
    51號著有判例可參。本件縱認上訴人主張被上訴人來台後自
    始未履行同居義務之事實屬實，然其嗣後未能繼續履行同居
    ，既係因逾期停留被查獲而出境如上，乃相關法規規定使然
    ，尚難憑以證明其有繼續拒絕同居之主觀意思，此外，上訴
    人復未能就被上訴人有其他惡意遺棄，繼續不履行同居義務
    之事實舉證，參之上開判例意旨，難認上訴人主張被上訴人
    惡意遺棄為真，則其執民法第1052條第1 項第5 款事由，訴
    請離婚即非有據，不應准許。
八、次按民法第1052條第2 項所稱「有前項以外之重大事由，難
    以維持婚姻者」，係抽象的、概括的離婚事由，此乃緣於民
    國74年修正民法親屬編時，為因應實際需要，參酌各國立法
    例，導入破綻主義思想所增設。但其事由應由夫妻一方負責
    者，僅他方得請求離婚，是其所採者為消極破綻主義精神，
    非積極破綻主義，經原判決說明綦詳。關於「難以維持婚姻
    之重大事由」，係以婚姻是否已生破綻而無回復之希望為其
    判斷之標準。而婚姻是否已生破綻無回復之希望，則應依客
    觀之標準，即難以維持婚姻之事實，是否已達於倘處於同一
    境況，任何人均將喪失維持婚姻意欲之程度而定，最高法院
    94年度台上字第2059號裁判可參。經查上訴人主張與被上訴
    人結婚後，僅於大陸地區共同生活3 日，又被上訴人已於91
    年7 月20日來台，然卻未同居生活之事實，已據證人李昆霖
    證述詳實，雖原審質移李昆霖證詞與證人陶麗俠證述不符。
    惟陶麗俠係李昆霖之大陸籍配偶，甫於91年6 月嫁來台灣，
    此據其證述甚明，且所證上訴人於被上訴人來台時前往接機
    等語，係聽自其夫李昆霖（原審卷34頁），本屬傳聞而無證
    據能力，況如有出入，依其剛來台及係聽聞自其夫李昆霖，
    自以親自陪同上訴人同往接機之李昆霖所證較為可採，況被
    上訴人於逾期停留遭查獲時，亦自承於91年7 月20日來台，
    因住在朋友家所以逾期停留，有該筆錄附卷（本卷25頁）可
    憑。應認上訴人主張其於右開時間前往接機未著，為可信。
    按兩造既已結婚，並約定來台共同生活，上訴人又已幫被上
    訴人辦妥相關來台探親，且被上訴人確已於91年7 月20日即
    已來台，有上開入出經境證明及筆錄可稽。查被上訴人來台
    ，上訴人曾前往接人，當無未接到被上訴人之理，縱認時間
    閃失而未唔面，惟被兩造既剛結婚，被上訴人來台目的又是
    與上訴人共同生活，且來台依親時手邊既有相關入境資料，
    ，衡情當積極與上訴人連繫，或請求警察協助，況其於被查
    獲時亦自承知悉上訴人在找她，何以竟未急於尋找上訴人，
    且長達數月之久，凡此，均與常情有違。因認被上訴人雖與
    上訴人結婚，且已來台，然實無與上訴人共同生活之意思甚
    明。要言之，其與上訴人結婚，僅為來台手段，難認有維持
    婚姻生活之意欲。綜上，兩造雖於91年4 月25日結婚，婚後
    僅同居3 日，即未再共同生活，而婚姻生活本質既在於夫妻
    間共同生活，相互扶持，以終身共同生活為目的，夫妻間須
    互信、互諒，尤需以誠相待，俾建立永久持續性包括精神上
    、肉體上及經濟層面之生活關係，茲被上訴人結婚目的，既
    僅利用配偶身分聲請來台，而無與上訴人共同生活之意思，
    因認此婚姻關係已有重大破綻，難以維持。從而，上訴人基
    此事由，訴請離婚，即屬有據，應予准許。
九、綜上所述，上訴人主張被上訴人雖經其辦理來台手續，且已
    來台，竟於來台後即成離去無蹤，足認其無維持婚姻之意思
    云云，為可採。從而，上訴人本於民法第1052條第1 項第5
    款、第2 項規定，擇一請求判准上訴人與被上訴人離婚，應
    予准許。原審為上訴人敗訴之判決，尚有未洽。上訴意旨指
    摘原判決不當，求予廢棄改判，為有理由。爰由本院予以廢
    棄，改判如主文第2 項所示。又本件為判決基礎之事實已明
    ，兩造其餘攻擊防禦方法，不逐一論述，併此敘明。
十、據上論結，本件上訴為有理由，依民事訴訟法第450 條、第
    463 條、第385 條第1 項前段、第78條，判決如主文。
中　　華　　民　　國　　96　　年　　1 　　月　　24　　日
                            民事第五庭
                                審判長法官    曾錦昌
                                法      官    楊富強
                                法      官    黃國川
以上正本證明與原本無異。
如對本判決上訴，須於判決送達後20日內向本院提出上訴狀，其
未表明上訴理由者，應於上訴後20日內向本院提出上訴理由書（
均須按他造當事人之人數附繕本）。上訴時應提出委任律師或具
有律師資格之人之委任狀，並依附註條文規定辦理。
中　　華　　民　　國　　96　　年　　1 　　月　　24　　日
                                書  記   官   鄭翠芬
附註：民事訴訟法第466 條之1 ：
對於第二審判決上訴，上訴人應委任律師為訴訟代理人，但上訴
人或其法定代理人具有律師資格者，不在此限。
上訴人之配偶、三親等內之血親、二親等內之姻親，或上訴人為
法人、中央或地方機關時，其所屬專任人員具有律師資格並經法
院認適當者，亦得為第三審訴訟代理人。
第1 項但書及第2 項情形，應於提起上訴或委任時釋明之。
